279Edepot - Archives communales déposées de Gray
Archives Départementales de la Haute-Saône
Série Edepot
ARCHIVES COMMUNALES DEPOSEES. ARCHIVES DES INTERCOMMUNALITES.
279Edepot - Archives communales déposées de Gray
1187-1974
279Edepot1-1484
Archives Départementales de la Haute-Saône 14B rue Miroudot St Ferjeux 70000 VESOUL
COMMUNE DE GRAY
Anciennement, la ferme de Chamard (territoire de Gray) dépendait de la paroisse de Battrans. Sources complémentaires aux Archives Départementales de la Haute-Saône: 18 E dépôt, archives communales d'Ancier. 26 E dépôt, archives communales d'Arc-lès-Gray. 54 E dépôt, archives communales de Battrans. 461 E dépôt, archives communales de Saint-Broing.
Modalités d'entrée
Dépôt du 01/01/1972
Dernier ajout le 06/08/2007
Archives publiques
Sommaire
ARCHIVES ANCIENNES
ACTES CONSTITUTIFS ET POLITIQUES DE LA COMMUNE (1187-1790)
279 Edepot 1-34
ADMINISTRATION COMMUNALE (1551-1790)
279 Edepot 35-166
FINANCES, IMPOTS ET COMPTABILITE (1407-1791)
279 Edepot 167-470
BIENS COMMUNAUX-EAUX ET FORETS-TRAVAUX PUBLICS-VOIRIE (1402-1789)
279 Edepot 471-501
AFFAIRES MILITAIRES (1391-1792)
279 Edepot 502-532
JUSTICE-PROCEDURE-POLICE (1195-1841)
279 Edepot 533-732
CULTES-INSTRUCTION PUBLIQUE-ASSISTANCE PUBLIQUE (1337-1813)
279 Edepot 733-805, 279 Edepot 807-810, 279 Edepot 812-816
AGRICULTURE-INDUSTRIE-COMMERCE (1417-1789)
279 Edepot 817-821
DOCUMENTS DIVERS (1283-1828)
279 Edepot 822-828, 279 Edepot 830-911
ARCHIVES MODERNES
LOIS ET ACTES DU POUVOIR CENTRAL (1790-1848)
279 Edepot 912-915
ACTES DE L'ADMINISTRATION DEPARTEMENTALE (1804-1814)
279 Edepot 916-929, 279 Edepot 951, 279 Edepot 1008
ADMINISTRATION GENERALE DE LA COMMUNE (1782-1956)
279 Edepot 930-950, 279 Edepot 952-1007, 279 Edepot 1009-1012, 279 Edepot 1484
ETAT-CIVIL (1784-1959)
279 Edepot 1013-1068, 279 Edepot 1449-1481
POPULATION, ECONOMIE SOCIALE, STATISTIQUE (1789-1950)
279 Edepot 1069-1122
CONTRIBUTIONS, ADMINISTRATIONS FINANCIERES (1790-1905)
279 Edepot 1123-1149
AFFAIRES MILITAIRES (1789-1948)
279 Edepot 1150-1235
POLICE, HYGIENE PUBLIQUE, JUSTICE (1789-1960)
279 Edepot 1236-1282, 279 Edepot 1284-1298
ELECTIONS ET PERSONNEL (1790-1957)
279 Edepot 1299-1308
FINANCES DE LA COMMUNE (1790-1974)
279 Edepot 1309-1366
EDIFICES COMMUNAUX (1789-1945)
279 Edepot 1367-1371
BIENS ET BOIS COMMUNAUX, EAUX, DROITS DIVERS (1789-1914)
279 Edepot 1372-1387
TRAVAUX PUBLICS, VOIRIE, MOYENS DE TRANSPORT, REGIME DES EAUX (1790-1950)
279 Edepot 1388-1417
CULTES (1790-1883)
279 Edepot 1418-1419
ASSISTANCE ET PREVOYANCE (1790-1916)
279 Edepot 1420-1426
INSTRUCTION PUBLIQUE-SCIENCES, LETTRES ET ARTS (1790-1959)
279 Edepot 1427-1443
DOCUMENTS D'ORIGINE PRIVEE (1595-1893)
279 Edepot 1444-1448, 279 Edepot 1482-1483
- ARCHIVES ANCIENNES
  - ACTES CONSTITUTIFS ET POLITIQUES DE LA COMMUNE
    - Franchises et privilèges de la ville. - Copies de plusieurs chartes et autres pièces relatives aux libertés des habitants et au pouvoir judiciaire du Mayeur. Confirmations données au château de Gray en mai 1409, par Jean [Jean-sans-Peur, fils de Philippe le Hardi], duc de Bourgogne [comte de Flandres d'Artois et de Bourgogne], sire de Salins et de Malines, de tous les privilèges accordés par ses prédécesseurs par les chartes dont la copie est incluse: charte de franchise de Jeanne [fille d'Othon IV, comte de Bourgogne et de Mahaut d'Artois, alors veuve de Philippe, comte de Poitiers dit Philippe-le-Long], reine de France, donnée en son hôtel de "Neille", à Paris, le 5 décembre 1324, en présence de l'évêque d'Autun, monseigneur Hugues de Besançon [futur évêque de Paris], son confesseur, monseigneur Guy "Bauldet" [de Poligny, futur évêque de Langres], Jehan d'Argillières et Oth. de Gevrey et impétrée par "Nycolas de Choix", curé de Gray, Hugues dit de Vaul, chanoine de Gray et par maître Gérard Dancier, bourgeois de Gray qui accorde franchises et immunités aux habitants de Gray, pour leur permettre de reconstruire leur ville, brûlée avec le château au cours des guerres récentes, la souveraine se réserve entr'autres toute justice et juridictions et énumère les cas d'amende et leur taux; elle fixe les limites de la franchise, en ordonne le bornage, permet l'érection des 4 "prudhommes" échevins par le "communal" [la communauté ou peut-être plus précisément, l'ensemble des bourgeois ayant prêté le serment d'aide mutuelle; à noter que dans la copie de 1670, 279 E dépôt 2/AA 2, on trouve "li communals des prodomes des habitants"] de la ville, en détermine les pouvoirs et attributions et déclare que ses successeurs, héritiers de la seigneurie de Gray devront prêter serment de maintenir intégralement tous les privilèges de la ville avant de recevoir à leur tour le serment de féanté des habitants et que la charité devra être conservée en l'église des frères mineurs de Gray [église des Cordeliers]. Autre charte de la reine Jeanne déchargeant les habitants de 200 livres et toutes autres sommes qu'ils lui devaient avant l'incendie de la ville en raison d'une franchise alors accordée par son mari Philippe-le-Long et par elle-même (7 décembre 1324). Charte des confirmations d'Eudes IV, duc de Bourgogne et de Jeanne [fille aînée de la reine Jeanne et de Philippe-le-Long, mère de Louis le Mâle], duchesse et comtesse de Bourgogne, sa femme (château de Gray, 1er septembre 1331). Charte de confirmation de Jeanne [fille de Guillaume XIII, comte d'Auvergne, veuve de Philippe de Bourgogne (fils d'Eudes IV), mère de Philippe I de Rouvres qui a alors 3 ans], comtesse de Boulogne et d'Auvergne "bail" des comtés d'Artois et de Bourgogne et de la seigneurie de Salins (Gray, le 4 mai 1349). Charte de confirmation de Marguerite [seconde fille de la reine Jeanne et de Philippe-le-Long, tante de Philippe de Rouvres], fille du roi de France, comtesse de Flandres, d'Artois et de Bourgogne, Palatine et dame de Salins (Gray, 23 février 1361). Charte de confirmation par Philippe [Philippe II le Hardi, fils de Jean le Bon, roi de France, mari de Marguerite, fille de Louis le Mâle, comte de Flandres], duc de Bourgogne, comte de Flandres, d'Artois, de Bourgogne, palatin et sire de Salins, comte de Rethel et de Malines (château de Gray, 10 novembre 1384). Charte donnée conjointement par Maximilien [Maximilien I, archiduc d'Autriche, plus tard empereur], roi des Romains d'Hongrie, de Dalmatie et de Civatie et par Philippe [Philippe le Beau d'Autriche, fils du précédent et de Marie de Bourgogne, roi de Castille, père de Charles Quint], archiduc d'Autriche, duc de Bourgogne, qui confirme les privilèges des habitants et concède du Mayeur la justice de la ville et de sa banlieue (Velesmes et Gray-la-Ville) ainsi que le droit de faire construire une halle et d'y percevoir les droits d'estaulage et de pois [étalonnage des poids et mesures], afin de permettre la reconstruction de Gray qui vient d'être pillée et brûlée par les français "laquelle toutes voyes est la conservation des autres villes de notre comté de tout le pays la plus nécessaire à garder, fortifier et repeupler de gens, considéré qu'elle est ... frontière et quasi joincte aux paix de france, lorraine et duché de Bourgogne..." (à "Touremonde" [Termonde ou Dentermonde, Belgique], octobre 1494). Enregistrement par la Chambre des comptes de Dole, qui en retranche "les pois et mayeries de Velesmes" qui demeurent au domaine royal (18 décembre 1495). Lettres d'entérinement par Jean de Chalon, prince d'Orange (comte de Tonnerre et de Penthierre [comté de Bretagne]), seigneur d'Arlay et lieutenant général du Roi et de l'archiduc Maximilien et gouverneur de leur pays (Dôle, 18 décembre1496). Lettres d'entérinement par Claude Garondelet, chevalier, conseiller et chambellan du roi et de l'archiduc et leur bailli "d'Amont au comté de Bourgogne" (Vesoul, 18 avril 1496). Confirmation des anciens privilèges par Philippe [Philippe-le-Beau, fils du précédent et de Marie de Bourgogne, archiduc d'Autriche], prince de Castille, de Léon, d'Arragon, donnée lors de sa première et joyeuse venue (Gray, 14 août 1503). Concession par le même, de droit d'octrois sur les fers, les vins et les grains, dans Gray et sa banlieue, octrois dont le produit doit être employé à la reconstruction de l'église qui fut pillée puis incendiée, et des murailles et chaussées de la ville (Gray, 14 août 1503). Charte de Marguerite, archiduchesse d'Autriche et de Bourgogne, duchesse douairière de Savoie, comtesse de Bourgogne et de Charolais, dame de Salins et de Château-Chinon, de Noyers [Yonne], de Bresse, "de Vaulx" [canton de Vaud, Suisse], de Villers et de Foussigny [Faucigny, baronnie de Savoie], concédant à la ville, pour 10 ans, 20 charges de sel de Salins par semaine, pour lui permettre l'achèvement de son église paroissiale déjà entreprise, et la reconstruction de ses murailles (ce sel sera revendu aux habitants de Gray, Gray-la-Ville, "Essertel" [Essertey, commune de Gray-la-Ville], Esmoulins, Champvans, le Trembloy, Noiron, Ancier, Battrans, Cresancey, Nantouard, Saint-Broing, Velesmes et autres villages ressortissants et retrahants de Gray, qui n'auront pas le droit d'en acheter d'autre et de nouveaux droits d'octrois (sur le bétail et la boucherie, le charrois, le bois, les fers, les harengs, les cuirs, la mercerie et la draperie, le cuivre et l'étain "ouvrée"). En outre, Marguerite d'Autriche ordonne que les ressortissants et retrahants contribueront aux réparations des fortifications et chaussées de la ville (Bruxelles, 26 août 1510) - Mandement du conseil du duc de Bourgogne aux anciens retrahants de Gray de continuer à y faire guet et garde de contribuer aux emparements et fortifications et à s'y "retraire" lorsque l'ordre en est donné (31 octobre 1422) - Ordonnance de Jean [Jean-sans-Peur], duc et comte de Bourgogne, comte de Flandres, d'Artois et de Bourgogne, palatin, seigneur de Salins et de Malines sur les "bonnes villes fermées" et autres places de guerre, la reconstruction de leur muraille et les obligations des retrahants auxquels il est défendu de se retirer ailleurs que dans les places de guerre, où ils doivent se rendre avec tous leurs vivres ainsi qu'avec tous les moulins à bras et les fers des moulins à eau (Coutrai, 31 août 1408). Ordonnance de Philippe, duc de Bourgogne [Philippe-le-Bon] contre les "vilains serments" (blasphèmes) qui seront désormais punis d'amendes, en reconnaissance de l'indulgence divine qui a permis la victoire du duc à "Lablanbrecagne" près d'"Aubeville" et celle de ses vassaux et fléaux à Crevans [forteresse entre Avallon et Auxerre (Yonne)] (Dijon, 6 septembre 1423). Copie du questionnaire en 24 articles adressée par le conseil de ville de Dole à celui de Dijon, pour connaître les attributions et pouvoirs de justice de la "Mayerie" de cette ville; de la réponse de Dijon (24 janvier 1491) des droits et amendes que le prévôt de Dijon continue à lever sur les habitants (22 octobre 1491, certifiée par Viennot Lescot, prévôt de Dijon depuis 1484); du même questionnaire adressée par le conseil de ville de Dole à celui de Beaume; de la réponse certifiée par Jean Arbalète, mayeur de Beaume (12 novembre 1491). - au verso du registre, généalogie des comtes souverains de la Franche-Comté, de Bourgogne (1003-1608); répertoire des villes, bourgs et villages de Franche-Comté, par ressorts et par ordre alphabétique avec le nombre de feux ou ménages [ce sont les chiffres donnés par Suchaux dans le Dictionnaire des communes pour 1614] pour lesquels chacun est imposé, état succinct de la recette générale de Bourgogne pour les bailliages d'Amont et d'Aval, pour Besançon, Chaussin (Jura), le Charolas, la Saunerie de Salins et l'amodiation des greffes (1626) - il s'agit seulement des domaines royaux- 1 registre couvert en parchemin et carton - les 2 premiers feuillets sont en partie déchirés., 1324-1626; 279 Edepot 1; AA1
      Communicabilité
      Communicable
      REGISTRE
      Noms géographiques:
      ANCIER; BATTRANS; BESANCON; BOURGOGNE; CHAMPVANS; CHAUSSIN; CRESANCEY; CREVANS-LA-CHAPELLE-GRANGES; ESMOULINS; ESSERTEY; GRAY; GRAY-LA-VILLE; NANTOUARD; NOIRON; SAINT-BROING; SALINS-LES-BAINS; TREMBLOIS (LE); VELESMES-ECHEVANNE
      Noms de personnes:
      ARBALETE (Jean); ARGILLIERES (Jehan d'); BAUDET (Guy); BESANCON (Hugues de); CHALON (Jean de); CHOIX (Nycolas de); DANCIER (Gérard); EUDES IV; GARONDELET (Claude); GEVREY (Oth. de); JEAN SANS PEUR; JEANNE (comtesse de Boulogne et d'Auvergne); JEANNE (duchesse de Bourgogne); JEANNE (reine de France); LESCOT (Viennot); MARGUERITE D'AUTRICHE; MAXIMILIEN D'AUTRICHE; PHILIPPE II LE HARDI; PHILIPPE LE BEAU; PHILIPPE LE BON; VAUL (Hugues dit de)
    - Franchises et privilèges de la ville. - Cartulaire exécuté par les ordres de Philippe-Emmanuel du Montfort [seigneur de Montfort, chevalier, seigneur de "Couppelin en Faucigny", Cecey, Fleurey, Battrans, co-seigneur "aux terres" de Vannes, Ferrières (lès-Ray), Tincey et Renaucourt, capitaine de 200 chevaux légers au régiment d'Amont], mayeur de Gray, en 1670 (les sceaux existants ont été dessinés): lettres de créances données par Othe [Othon IV de Bourgogne], sire de Salins à Guy de Gy, frère mineur chargé de l'établissement de "l'estude de clercs" fondée à Gray (Paris, juillet 1287, 1 sceau). Charte de fondation par le même, comte d'une université à Gray (Paris, 12 août 1287, 1 sceau). Charte de Jean-sans-Peur (Gray, mai 1409, 1 sceau et contre-sceau). Charte de confirmation de la comtesse Marguerite (Gray, 23 février 1361). Charte de Catherine de Bourgogne " duchesse d'Austeriche, de Styre, de Karinthe et de Corniole, comtesse de Ferrette et dame de Gray, qui a reçu la seigneurie à Gray par traité fait avec son frère le duc de Bourgogne [Jean-sans-Peur], qui promet de maintenir les privilèges et libertés des habitants de Gray et reçoit ensuite leur serment de féauté (château de Gray, 21 janvier 1412, 1 petit sceau). Charte de Jean [Jean-sans-Peur], duc de Bourgogne, Palatin, seigneur de Salins et de Malines, qui accorde aux habitants de Gray le droit de prendre dans les bois de Gray et de Velesmes, tout le bois nécessaire à la reconstruction des fortifications et celui d'y prendre le bois "gisant" et mort pour la réédification des maisons et pour le chauffage; il autorise de plus les habitants à construire de nouvelles maisons dans les places "vides et communes", toutes choses demandées par les habitants en raison de la ruine des murailles et de la plupart des maisons de leur ville, qui fut autrefois "d'assez grand nom close et fermée" (à "Melun, le 9 mai 1412, 1 sceau et contre-sceau). Lettres d'attaches (1495). Charte d'entérinement de Jean de Chalon Arlay (1496, 1 petit sceau). Privilèges de la mairie de Dijon, à l'exemple de laquelle ceux de Gray ont été concédés, communiqués par les vicomtes mayeurs, échevins et syndics de Dijon en 1607, avec le consentement du comte de Champlitte, gouverneur de la province, et à la demande des mayeurs et échevins de Gray qui désirent s'en servir dans une question de préséance aux Etats généraux de la province, suivi de la copie de la charte octroyée à la ville de Dijon par Hugues, duc de Bourgogne (1187); de celle des "statuts et coutumes de la commune de Soissons" qui lui est attachée (s.d.). Attestations de Claude-François Perrin, colibellant au bailliage d'Amont, siège de Gray, chargé par le lieutenant général de collationner tous les titres précédents et suivies de celle des officiers du Roi au siège de Gray: celle de Jean-Baptiste Gérard, docteur ès droits, sieur de Vauconcourt, lieutenant général, Pierre-Antoine Inglois, docteur ès droits, sieur de Champrougier et avocat fiscal et Guillaume Voillard, procureur du Roi (17 août 1670, signatures autographes des officiers et de Guillaume Fariney, libellant ordinaire au même siège et cachet du bailliage). Charte de confirmation par Philippe, archiduc d'Autriche, prince de Castille, de Léon, d'Arragon..., à l'occasion de sa première et joyeuse venue de l'octroi de la mairie et justice de Gray, fait en 1494 par l'empereur Maximilien et par lui-même (Gray, 13 août 1503, sceau secret du prince). Charte de ratification du privilège antérieur donnée par le même prince (14 août 1503, sceau secret). Charte de Marguerite, archiduchesse d'Autriche, accordant aux habitants de Gray la moitié du profit des amendes et exploits de la justice du mayeur et s'en réservant l'autre moitié (Bruxelles, le 21 août 1512, 1 sceau et contre-sceau). Lettres d'entérinement données par Claude de la Beaume, seigneur et baron de Mont-Saint-Sorlin et de "Mont-Trullot" [probablement Montrevel, Jura], chambellan de l'Empereur, conseiller de Marguerite d'Autriche et son bailli d'Amont au comté de Bourgogne (Gray, 18 août 1518). Charte de Marguerite d'Autriche accordant aux habitants de Gray la moitié des amendes et exploits de justice précédemment réservée, le produit devant être réservé aux fortifications de la ville qui "fait frontière contre les Français et autres étrangers"; cet octroi est fait à la recommandation de son seigneur et neveu [Charles V, futur Charles Quint] et à celle que lui fit son père peu avant de mourir; la justice de la mairie de Gray s'étend sur Gray-la-Ville et Esmoulins; ses clauses et réserves y sont rappelées (Bruxelles, 6 juillet 1519, 1 sceau et contre-sceau). Charte de confirmation des privilèges de la ville donnée par Charles, empereur des Romains [Charles Quint] (Reghensbourg [Ratisbonne], 20 juillet 1540, 1 grand sceau et 1 petit sceau). Charte donnée par Philippe [Philippe de Rouvres] de Bourgogne, comte d'Artois et de Bourgogne, palatin et sire de Salins qui, à l'occasion de la charte du pont de Gray, emporté par les eaux et les glaces et dont la reconstruction était à sa charge, accorde aux habitants du "chastel de Gray" [Gray le Château par opposition à Gray-la-Ville], les droits de péage et pontenage, estimés seulement à 8 ou 10 livres par an, à condition que ceux-ci se chargent de la reconstruction du pont, estimée à 300 florins d'or, et à son entretien (Dijon, 6 mars 1358, signé par le duc, en son conseil où étaient messieurs de Grandson, de "Gieffroy", de Blaisy, le chancelier de Bourgogne, de "dean" d'Autun, de "Misigney", Josserand de Lugny, Guillaume de "Ressey" [de Recy ?], Jean de "Baubigny"...), publié au Parlement de Dole le 26 mars 1565, enregistré à la chambre des comptes le 31 mai 1566. Serment de Henriot de Sauvement, escuyer du duc et son bailli d'Amont, de fidèlement conserver les privilèges de Gray, fait à la requête des échevins de Gray: Pierre de Saint "Moiret", Oudot Bramchet, Huguenin Joffroy et Outhenin Louport, en présence du chambellan du duc, ... du frère mineur Humbert de Tromarey, de Jehan Baulard, bourgeois de Salins... (7 avril 1396). Charte de Philippe [Philippe II d'Espagne], roi de Castille... augmentant les pouvoirs de justice du mayeur de Gray en lui accordant le droit d'adjuger les provisions en première instance et mettre à exécution les ordonnances, édits et sentences, concernant la police de la ville et de la banlieue, attendu les appels trop nombreux des sentences du mayeur au bailliage d'Amont, puis au Parlement de Dole qui rendaient la justice trop lente au détriment du bon ordre et de la sécurité de la ville ... "en laquelle abordent infinité de personnes pour les fréquents commerces que la commodité de la rivière apporte et sur laquelle se peuvent facilement conduire et conduisent ordinairement basteaux chargés de grains, vins et autres denrées dois ladite ville en France et dois France en icelle, ce que ne se peut pratiquer en aucune ville dudit comté, estant à ce mayeur icelle en continuel et éminent péril de surpures, courses et invasions des ennemis ... la garde de laquelle est pour moityee commise audit mayeur ..." (Namur, 18 avril 1580, 1 sceau et contre-sceau). Attestation du libellant et des officiers du Roi (19 août 1670, 1 cachet). Table des chartes. 1 registre couvert en parchemin, le premier feuillet qui portait des armes de Gray a été en partie coupé; 2 cachets; reproduction des sceaux., 1287-1670; 279 Edepot 2; AA2
      ESMOULINS; GRAY; GRAY-LA-VILLE; VELESMES-ECHEVANNE
      AUTRICHE (Marguerite d'); BAULARD (Jehan); BEAUME (Claude de la); BOURGOGNE (Catherine de); BOURGOGNE (Philippe de); BRAMCHET (Oudot); CHALON-ARLAY (Jean de); FARINEY (Guillaume); GERARD (Jean-Baptiste); INGLOIS (Pierre-Antoine); JEAN SANS PEUR; JOFFROY (Huguenin); LOUPORT (Outhenin); MAXIMILIEN D'AUTRICHE; MONTFORT (Philippe-Emmanuel du); PERRIN (Claude-François); PHILIPPE II; SAINT-"MOIRET" (Pierre de); TROMAREY (Humbert de); VOILLARD (Guillaume)